臺灣高等法院高雄分院刑事判決
111年度上易字第66號
上  訴  人  
即  被  告  洪清文


上列上訴人因妨害自由案件，不服臺灣橋頭地方法院110年度審
易字第681號，中華民國110年11月25日第一審判決（起訴案號：
臺灣橋頭地方檢察署110年度偵字第6768號），提起上訴，本院
判決如下：
    主  文
原判決撤銷。
甲○○犯強制罪，處罰金新臺幣捌仟元，如易服勞役，以新臺幣壹
仟元折算壹日。
    事  實
一、甲○○與乙○○○為鄰居，甲○○於民國109年11月25日上午11時17
    分許，在乙○○○位於高雄市○○區○○路000巷00弄0○0號之住處
    前，因故發生嫌隙，明知乙○○○並無被拍攝之義務，竟以持
    其所有之手機以極近距離接近坐在輪椅上之乙○○○，並朝乙○
    ○○臉部拍攝，乙○○○為求蒐證，遂亦持手機朝甲○○拍攝錄影
    蒐證，並以其手部拍打甲○○持用手機之手部（未成傷），明
    示不願讓甲○○持用手機拍攝。但甲○○明知乙○○○並無被拍攝
    之義務，竟基於以強暴方式使人行無義務之事之犯意，先伸
    出右手將乙○○○持用手機之手撥開，並戳向乙○○○頭部後（未
    成傷），再持用上開手機靠近乙○○○臉部攝影，以此強暴方
    式迫使乙○○○遭甲○○持手機拍攝，而行無義務之事。嗣經乙○
    ○○報警處理，並提供監視器錄影畫面予員警，始循線查悉上
    情。
二、案經乙○○○訴由高雄市政府警察局湖內分局報告臺灣橋頭地
    方檢察署檢察官偵查起訴。
    理  由
壹、程序部分
    按被告以外之人於審判外之陳述，雖不符刑事訴訟法第159
    條之1至之4等4條之規定，而經當事人於審判程序同意作為
    證據，法院審酌該言詞陳述或書面陳述作成時之情況，認為
    適當者，亦得為證據，同法第159條之5第1項定有明文。本
    判決所引用之證據資料屬於被告以外之人於審判外之言詞、
    書面陳述，查無符合同法第159條之1至之4之情形，並基於
    當事人進行主義中之處分主義，藉由當事人等同意之訴訟行
    為，與法院之介入審查其適當性要件，將原不得為證據之傳
    聞證據，賦予其證據能力。查本案認定事實所引用之卷內被
    告以外之人於審判外之陳述，業據檢察官、上訴人即被告甲
    ○○（下稱被告）於本院審理時同意有證據能力(見本院卷第6
    5頁)，且本院審酌上開證據作成時之情況，尚無不當取供或
    違反自由意志而陳述等情形，並均與本案待證事實具有重要
    關聯性，認為以之作為本案之證據確屬適當，自均具有證據
    能力，而得採為認定被告犯罪事實之證據。
貳、實體部分
一、認定犯罪事實所憑之證據及其認定之理由
    上開犯罪事實，業據被告於本院審理時自白承認（見本院卷
    第11、61、67頁），核與證人即告訴人乙○○○所為證述相符
    （見警卷第7至9頁、偵卷第64至65頁、原審卷第41頁），復
    有告訴人提出之案發現場監視器錄影畫面擷圖照片、被告所
    提出其所有手機錄影檔案譯文、臺灣橋頭地方檢察署檢察官
    勘驗筆錄及擷圖照片在卷可稽（見警卷第29至39頁、第41頁
    、偵卷第33、35至46頁），足認被告前述任意性自白與事實
    相符，並有補強證據可佐。綜上，本案事證明確，被告犯行
    堪以認定，應依法論罪科刑。
二、論罪：　　
    核被告所為，係犯刑法第304條第1項之強制罪。
三、撤銷改判之理由
　㈠原審予以論罪科刑，固為無見，惟查：
　⒈被告於本院審理時已自白犯行，並與告訴人於原審判決後之1
    10年12月15日以新臺幣6千元達成調解且全數履行完畢，有
    調解筆錄及匯款證明各1份在卷可憑（見本院卷第47至48、7
    5至77頁），本案量刑審酌事項關於被告坦承或否認、犯後
    態度及有無對被害人賠償調解等量刑因子已有差異，且上開
    量刑因子之變動係屬對被告有利之事項，原審就此未及審酌
    ，容有未洽。被告執此上訴，為有理由。　
　⒉原審已於理由欄說明「強制罪之本質，係以強暴、脅迫之手
    段，而使行為客體之意思決定或身體活動之自由遭受妨礙，
    其所稱之強暴手段，乃指對人施以有形物理力之行為。而刑
    法第304條之強暴脅迫，祗以所用之強脅手段足以妨害人行
    使權利，或足使他人行無義務之事為已足，並非以被害人之
    自由，完全受其壓制為必要。」（見原審判決第6頁上段）
    但事實欄所認定被告「明知乙○○○並無被拍攝之義務，竟基
    於使人行無義務之事之犯意，以其左手持其所有手機以極近
    距離接近坐在輪椅上之乙○○○，並朝乙○○○臉部拍攝」部分（
    見原審判決第1頁中段），被告並無任何實行強暴、脅迫之
    構成要件行為，且檢察官起訴意旨亦未就此認定係屬強制罪
    之犯罪事實（見起訴書第1頁中段），原審就此擴張犯罪事
    實且不合於強制罪有關強暴、脅迫之構成要件，即有違誤。
　⒊裁判上或實質上一罪案件，審判之事實範圍可擴張至起訴效
    力所及之他部事實，惟應於判決內說明他部事實何以仍應併
    予審理之理由，以免就單一訴訟案件為複數之判決，俾與起
    訴不可分及審判不可分原則無違（最高法院110年度台上字
    第1644號刑事判決意旨參照）。又審判之事實範圍擴張至檢
    察官起訴效力所及之他部事實，本於罪責原則，被告之犯罪
    事實既已擴張，所應擔負之刑事責任自較檢察官原起訴事實
    為重，縱無變更起訴法條情形，審判法院亦應對被告為犯罪
    事實擴張之告知，俾利被告訴訟防禦權之保障。查本案檢察
    官起訴書所記載之起訴事實，未就前述⒉部分予以起訴，原
    審認應予以擴張並為審理、論罪及科刑，但未於判決理由說
    明擴張事實與起訴事實為接續犯實質上之一罪關係，且未說
    明得為本案審理範圍並告知被告（見原審卷第31至42頁），
    亦有違誤。
　⒋本件被告提起上訴為有理由，且原審另有上述違誤，自應由
    本院將原判決撤銷改判。
　㈡刑罰裁量：爰審酌被告為成年人，且與告訴人間為鄰居關係
    ，理應相互尊重，僅因其與告訴人生有嫌隙，不知尊重他人
    人格尊嚴，明知告訴人當時已表明其不願遭被告持用手機拍
    攝之意思，卻仍伸手撥開告訴人持用手機反蒐證拍攝之手部
    外，以戳向告訴人頭部之強暴方式迫使告訴人遭被告持用手
    機拍攝，而行無義務之事等犯罪動機、目的、手段、與被害
    人之關係及被害人所受損害程度；另審酌被告之素行（見臺
    灣高等法院被告前案紀錄表) 、自稱高職畢業、家庭經濟狀
    況為小康、目前從事擺攤賣肉燥飯工作、與父母及未成年子
    女同住（見本院卷第71頁）等生活狀況、品行及智識程度；
    兼衡被告於偵查及原審均否認犯行，於本院審理時能自白犯
    行並與告訴人達成調解並賠償損害之犯後態度等一切情狀，
    量處如主文第二項所示之刑，並諭知易服勞役之折算標準。
　㈢被告所有供實行本案強制犯行之手機，雖係供犯罪所用之物
    ，依據比例原則審查後，裁量後認無沒收必要，附此敘明。
　㈣又被告提起上訴求為緩刑宣告（見本院卷第11、61、71頁）
    ，惟查：修復式司法旨在藉由有建設性之參與及對話，在尊
    重、理解及溝通之氛圍下，尋求彌補被害人之損害、痛苦及
    不安，以真正滿足被害人之需要，並修復因衝突而破裂之社
    會關係（刑事訴訟法第271條之4立法意旨參照）。是取得被
    害人諒解及彌補被害人痛苦及不安，核屬給予被告緩刑諭知
    之重要考量事項，查告訴人已向本院明確表示「不願意原諒
    被告，因為被告欺負其太慘」等情，有本院電話查詢紀錄單
    可查（見本院卷第49頁），審酌上情，本院認本案已給予被
    告量處較原審為輕之宣告刑，被告提起上訴請求緩刑諭知部
    分，核無理由，併此敘明。
據上論結，應依刑事訴訟法第369條第1項前段、第364條、第299
 條第1項前段，判決如主文。
本案經檢察官鄭子薇提起公訴，檢察官劉宗慶到庭執行職務。
中　　華　　民　　國　　111 　年　　4 　　月　　13　　日
                  刑事第七庭    審判長法  官  李璧君
                                      法  官  石家禎
                                      法  官  李東柏
以上正本證明與原本無異。
不得上訴。
中　　華　　民　　國　　111 　年　　4 　　月　　13　　日
　　　　　　　　　　　　　　　　　　　書記官  王紀芸　　
附錄本判決論罪科刑法條：
刑法第304條第1項
以強暴、脅迫使人行無義務之事或妨害人行使權利者，處3年以
下有期徒刑、拘役或9千元以下罰金。